最高法院民事判決　　　　　　　　　　　　　　　八十七年度台上字第二八四一號
　　上　訴　人　公業福德正神
　　法定代理人　簡 乾 賜
　　上　訴　人　簡李招治
　　訴訟代理人　李 東 潮
　　上　訴　人　簡 泗 鑫
　　　　　　　　簡 賜 祥
　　　　　　　　簡 煥 燿
　　　　　　　　簡 嘉 慧
　　被 上訴 人　簡 連 枝
右當事人間請求拆屋還地事件，上訴人對於中華民國八十六年十月十三日台灣高等法
院台中分院第二審更審判決（八十三年度上更(二)字第一九號），各自提起上訴，本院
判決如左：
    主  文
上訴人公業福德正神及上訴人簡李招治、簡泗鑫、簡賜祥、簡煥燿、簡嘉慧之上訴均
駁回。
第三審訴訟費用由上訴人公業福德正神及上訴人簡李招治、簡泗鑫、簡賜祥、簡煥燿
、簡嘉慧各自負擔。
    理  由
本件上訴人公業福德正神主張：坐落南投縣南投市○○段第八二六號土地（重測前為
同市○○○段第三四四號土地）為伊所有，被上訴人簡連枝及對造上訴人簡李招治、
簡泗鑫、簡賜祥、簡煥燿、簡嘉慧（下稱簡李招治等五人，均為簡春碧之繼承人）之
房屋，分別占有該土地如第一審判決附圖所示Ｂ部分（即原判決附圖－下稱附圖Ｂ１
、Ｂ２部分）面積○‧○一三六九七公頃及Ａ部分（即附圖Ａ１、Ａ２、Ａ３、Ａ４
、Ａ５部分）面積○‧○二六八一二公頃，均無正當權源等情，依民法第七百六十七
條之法律關係，求為命簡連枝及簡李招治等五人分別拆除各該房屋交還土地之判決（
原審將第一審所為公業福德正神勝訴之判決，關於命(一)簡春碧將如附圖所示Ａ３及Ａ
５部分建物拆除並交還土地，(二)簡連枝將如附圖所示Ｂ１及Ｂ２部分建物拆除並交還
土地部分廢棄，駁回公業福德正神該部分在第一審之訴，而將簡李招治等五人之其餘
上訴駁回，經公業福德正神、簡李招治等五人各就不利部分提起上訴。至於簡連枝上
訴部分，業經本院另以裁定駁回之）。
被上訴人簡連枝及上訴人簡李招治等五人則以：系爭土地上之房屋如附圖所示Ａ１部
分面積○‧○○六八九七公頃、Ａ２部分面積○‧○○七二八○公頃及Ａ４部分面積
○‧○○一九七四公頃之建物係簡春碧於民國五十六年及其後數年所搭建；Ａ３部分
面積○‧○○九五七○公頃、Ｂ１部分面積○‧○○五九二九公頃及Ｂ２部分面積○
‧○○七七五○公頃之建物係簡波（即簡春碧及簡連枝之祖父，於日據大正七年十一
月二十三日死亡）於距今約一百年前日據時代所建；Ａ５部分面積○‧○○一○九一
公頃之建物係簡瑞斌（即簡春碧及簡連枝之父，於民國五十二年六月十六日死亡）於
日據時代所建。簡波在屋內奉祀福德正神，系爭土地及其上簡波所建築之房屋均屬簡
波私人資金所購建，因此公業福德正神之房地屬簡波所有，於簡波死後，由其子簡瑞
斌及簡瑞斌兄弟多人繼承，簡瑞斌死後，由簡春碧、簡連枝繼承。對造上訴人公業福
德正神未以簡波之繼承人全體為當事人，其提起本件拆屋還地訴訟，當事人為不適格
。又系爭土地於日據明治四十一年四月二十九日辦理保存登記，業主固載為公業福德
正神，管理人南投堡營盤口庄百四拾四番地簡波，但依台灣舊習慣，移住民開墾時
期，得因先占和自建取得系爭土地和房屋之業主權（即所有權），是系爭土地為簡波
所有。簡波並在住宅祠堂內供奉土地公、婆，而民間俗稱之土地公即為福德正神，故
該「公業福德正神」之土地及房屋均屬簡波所有。而對造上訴人之「公業福德正神」
係由訴外人簡金水於明治四十四年另組織之一奉祀紫微宮內神祇、福德正神之團體，
於七十五年才申請改名為「公業福德正神」，與簡波於明治四十一年被查定申報之「
公業福德正神」為二個不同主體，系爭土地並非對造上訴人公業福德正神所有。又按
日據時期大正十三年三月十三日高等法院上訴部判決、判集第三一二頁記載：「土地
調查時，從前原屬本人之土地，被查定為他人土地，而其本人在查定前擁有位於其
土地上的家屋，於查定後因其擁有之家屋，而占有土地，且在多年未遭任何人異議，
至其家屋朽廢之前，本人擁有其土地之『地基權』，基於上開因素，即得推定伊等現
時取得其地上權乃屬條理上當然之事。又系爭土地之地價稅係由伊等所繳納，亦可認
為伊等就系爭土地有租賃之法律關係存在。又對造上訴人公業福德正神於本事件繫屬
中之八十二年十一月十五日召開代表會議，決議「讓簡瑞斌繼續擔任管理人，不必搬
離公有廟地上，繼續為本庄服務」，亦可認為同意伊等使用系爭土地，是伊等占有使
用系爭土地，均非無權占有，對造上訴人公業福德正神訴請拆屋還地，即無理由等語
，資為抗辯。
原審依審理結果，以：公業福德正神主張系爭土地為伊所有之事實，業據提出土地登
記簿謄本為證。又系爭土地上蓋有如附圖所示Ａ１、Ａ２、Ａ３、Ａ４、Ａ５、Ｂ１
、Ｂ２等建物，業經會同南投地政事務所測量員履勘測量屬實，製有勘驗筆錄、土地
複丈成果圖可稽。附圖所示Ａ３、Ｂ１、Ｂ２等建物為簡波在約距今一百年前日據時
期所建，附圖所示Ａ５建物為簡瑞斌在日據時期所建，附圖所示Ａ１、Ａ２建物係簡
春碧於民國五十六年間所建，Ａ４建物為簡春碧在民國五十六年之後幾年所建等情，
為簡李招治等五人及簡連枝所陳明（見原審卷第二宗一四一頁－一四四頁），公業福
德正神就此亦表示不爭執（見原審卷第二宗二○六頁），堪信為真實。而簡波係於日
據大正七年十一月二十三日死亡，有戶籍謄本可稽，簡波所建上述Ａ３、Ｂ１、Ｂ２
等建物所有權由其長子簡瑞斌、次子簡文柱、肆子簡釵共同繼承（簡波之子簡榮早
死、無嗣，簡波之女簡梅、簡不，因日據時期，出嫁之女子對本生父母之家產無繼承
權），其後簡文柱、簡釵就上開房屋部分之權利讓與與簡瑞斌之子簡春碧及簡連枝二
人，為公業福德正神所自認（見原審卷第二宗二三七頁），又簡瑞斌於民國五十二年
六月十六日死亡（簡瑞斌之妻簡李丙係於民國七十七年八月二十九日死亡），上述Ａ
３、Ｂ１、Ｂ２及簡瑞斌所建Ａ５建物，則由其長子簡春碧、次子簡連枝共同繼承（
簡瑞斌之長女簡勤、次女簡玉蘭、三女簡省、四女簡粟、五女簡冉、三子簡三郎，其
中長女、次女、三女、四女均拋棄繼承，已據簡玉蘭、簡省、簡粟及李簡勤之配偶李
秋欽證稱屬實－見原審卷第二宗二○三頁－二○六頁，另簡三郎、簡冉均已死亡，未
婚、無嗣）；又簡春碧於民國八十一年三月二十三日死亡，由簡李招治等五人共同繼
承。因之，附圖所示Ａ３、Ａ５、Ｂ１、Ｂ２等建物為簡連枝、簡李招治、簡泗鑫、
簡賜祥、簡煥燿、簡嘉慧等六人所公同共有；附圖所示Ａ１、Ａ２、Ａ４之建物則為
簡李招治等五人公同共有。公業福德正神訴請拆屋還地，因拆屋為對房屋之處分行為
，而對於公同共有人訴請拆屋，須以全體公同共有人為被告，否則，其當事人適格即
有欠缺，其訴即為無理由，應予駁回其請求。本件公業福德正神訴請簡李招治等五人
拆除附圖所示Ａ３、Ａ５建物並交還土地；訴請簡連枝拆除附圖所示Ｂ１、Ｂ２建物
並交還土地部分，均未以全體公同共有人為請求對象，依上開說明，其此部分之訴，
即為無理由，不應准許。以下所述者，為公業福德正神訴請簡李招治等五人拆除如
附圖所示Ａ１、Ａ２、Ａ４部分之建物，及交還該部分土地是否應予准許：查簡李招
治等五人主張系爭土地為簡波私產，由伊等輾轉繼承云云，惟查：(一)系爭土地係於日
據明治四十一年四月二十九日辦理保存登記，業主福德正神，管理人簡波，嗣於大正
八年五月二日管理人變更為簡瑞斌，至民國七十五年十月二十四日管理人變更登記為
劉秋金，有土地登記簿謄本可稽。而簡瑞斌為簡波之子，已如上述，是簡波、簡瑞斌
父子前後擔任系爭土地管理人長達數十年，但依台灣民事習慣調查報告書記載：「日
據時期之神明會、其多數係採逐年管理制，至於選任總理或爐主等會員中之一人或數
人為常任管理人者，其例甚少。」（見該報告書六四九頁），是採值年管理制者僅占
多數而已，並非無常任管理制存在。且簡瑞斌擔任管理人，於辦理變更管理人登記之
際，係經簡太高等二十二人選舉，亦有簡李招治等五人於另案（台灣台中地方法院八
十三年度訴字第一三六三號）塗銷管理人變更登記事件所提出之管理人選任書可稽（
見該案號卷七四頁－七七頁），此項選舉，其選舉人記載為「業主福德正神關係人」
，而非「會員」，顯屬為福德正神有關係之人，而關係人雖不能斷定即係會員，但亦
屬近似會員，否則豈能選舉管理人。是如系爭土地為簡波私產，何須福德正神關係人
選舉管理人。又簡李招治等五人辯稱簡波恐系爭土地申報為私有，將被徵收過重田賦
，始登記為公業福德正神云云，未能提出證據證明，自無足採。(二)簡波於日據明治四
十一年四月二十九日辦理系爭土地保存登記時，其住所即在系爭土地上之房屋門牌為
住所，而系爭土地係登記為「公業福德正神、管理人簡波」，簡波自有可能以管理系
爭土地之便，在該土地上建屋居住。又系爭土地在民國七十六年以前之地價稅係由簡
李招治等五人之祖先繳納，固據提出地價稅單影本為證，並為公業福德正神所不爭，
然簡李招治等五人之祖先既係擔任公業福德正神之管理人，並在系爭土地上建屋居住
，由其繳納地價稅，亦可認定係為公業福德正神所繳納，不能因其等執有該地價稅單
，即證明其等為系爭土地之所有權人。又繳納地價稅尚不能證明為租用土地之對價，
簡李招治等五人並以此主張對系爭土地存有租賃關係云云，並不足採。(三)簡波在系爭
土地上蓋建之房屋內供奉土地公、土地婆祭拜，而莊民亦至該處膜拜土地公之事實，
業據證人吳簡水金、洪連清等在另案台灣台中地方法院八十三年度訴字第一三六三號
中證述在卷，並為公業福德正神所不爭執，惟公業福德正神在該另案中抗辯簡波在系
爭土地上建築屋屋供奉福德正神，以作村民祭拜之用，然於台灣光復後，於每年農曆
元月初二，由神意選出爐主一人、頭家六人負責祭拜事宜，福德正神則由爐主請回家
中佛堂供奉，莊民再至爐主家中祭拜，六十三年蓋建福龍廟後，福德正神即供奉在該
廟內，不再有爐主云云，並經證人簡雨謨、簡源卿、簡石白於該案中一審，簡欽列、
許炳森在該案中二審（即原法院八十四年度上字第二○八號）中結證在卷。並有公業
福德正神在該案中提出之爐主名冊可資佐證。簡李招治等五人在該案中對該爐主名冊
不否認其為真正，雖辯稱營北里在蓋福龍廟以前村民皆至草屯紫微宮膜拜福德正神，
公業福德正神提出之福德正神爐主名冊為紫微宮祭祀福德正神之名冊云云，惟對此主
張據稱無證據可證明云云（見八十四年度上字第二○八號卷七六頁），然據紫微宮管
理廟務之證人簡水柳於該案一審中結證：營北里居民曾至紫微宮祭拜，但各地居民亦
均有到那裡祭拜，對祭拜之人有收化緣的錢，是供紫微宮吃茶、掃地、點香等費用，
與祭拜土地公婆無關等語。可見營北里居民如有到草屯紫微宮祭拜，與一般香客無異
，與崇祀紫微宮內之福德正神無關。且由簡李招治等五人在本事件所提出之福龍廟內
之福德正神神像與紫微宮內神祇福德正神之神像不同（見原審卷第二宗一一九頁），
猶難指公業福德正神在上開另案所提出之福德正神爐主名冊為紫微宮祭祀福德正神之
名冊。(四)系爭土地於日據時代明治四十一年四月二十九日由簡波申請登記為「公業福
德正神」所有，並有簡李招治等五人在原審提出之「業主權保存登記申請書」可資佐
證（見一審卷三三頁－三四頁），且該公業福德正神之會員為簡波、簡太高、簡水、
簡魁、簡鎮、簡春芳、許康熙、簡木瑞、林續、許呆、簡狗、簡故、簡茂江、吳蟳、
吳元、吳義春、簡春義、簡秋旺、許臭頭、許茂枝、簡崑、簡灶、簡永等二十三人，
為簡李招治等五人所自陳（見一審卷六二頁反面），並有簡李招治等五人所提出之管
理人選任書可資佐證（見一審卷三七頁－四○頁），該管理人選任書上所記載申請書
受付日期為大正八年五月二十日，並記載土地坐落為營盤口三四四番號（即系爭土地
），亦足證系爭土地為公業福德正神所有，而非簡波個人之私產甚明。無論簡李招治
等五人主張公業福德正神所提出之爐主名冊所載福德正神組織時間「辛亥年」，依中
華曆書對照表記載日本年號為「明治四十四年」，已在簡波系爭土地查定時明治四十
一年之後，故系爭土地為簡波個人私產，而非公業福德正神之財產云云，惟依上述「
管理人選任書」所載系爭土地為公業福德正神之土地番號，該管理人選任書並經登記
，自可採信。縱爐主名冊有載其組織時間為「辛亥年」，依日本年號推算為「明治四
十四年」，容有誤載，亦不能執此即認定系爭土地為簡波之私產。(五)簡李招治等五人
於上開另案主張公業福德正神選任劉秋金（前任管理人）為管理人之程序不合，訴請
公業福德正神將系爭土地南投縣南投地政事務所於七十五年十月二十四日七五南發字
第六二二四號收件、七十五年十二月一日之管理者變更登記塗銷，業經本院八十四年
度上字第二○八號判決簡李招治等五人敗訴，及經最高法院八十五年度台上字第一二
四六號判決駁回渠等之上訴確定，有判決三件附卷可稽（見原審卷第二宗二三頁－五
一頁），雖公業福德正神之前任管理人曾虛報系爭土地所有權狀遺失為由，冒領權狀
，經台灣台中地方法院七十七年度易字第三五九號判處偽造文書罪刑確定，有簡李招
治等五人提出該號判決附於上開另案塗銷管理人變更登記之訴卷內，仍不能據此認定
系爭土地為簡波之私產。另簡李招治等五人主張南投縣南投市公所民政課長張慶祥明
知系爭土地為簡波之私產，與「營北里福德正神」為兩個不同之主體，竟准劉秋金之
請求修改為「公業福德正神」而得順利侵奪伊等之家產云云，惟簡李招治等五人以此
事實自訴張慶祥偽造文書罪，業經台灣台中地方法院八十一年度自字第二五號判決無
罪案，有該判決附於另案本院八十四年度上字第二○八號民事卷可稽，簡李招治等五
人之上開主張，亦不足採。(六)簡李招治等五人另謂依民法第七百六十九條、第七百七
十條、第八百三十二條規定，對於系爭土地取得所有權及地上權，不能謂伊等為無權
占有一節，為公業福德正神所否認，且系爭土地已登記為公業福德正神所有，並非未
登記之不動產，縱令簡李招治等五人以所有之意思占有系爭土地，亦與民法第七百六
十九條、第七百七十條時效取得系爭土地所有權要件不符；而簡李招治等五人一再堅
稱以所有之意思或租賃之法律關係或使用借貸之法律關係（此部分理由詳後述）而占
有使用系爭土地（見原審卷第二宗二四七頁反面、二四八頁筆錄），即非以地上權意
思占有，且未依法取得地上權登記，難認有民法第八百三十二條時效取得系爭土地地
上權之適用，而有正當權源占用系爭土地。(七)簡李招治等五人亦主張有民法第七百九
十六條越界建築之適用，即非無權占有云云，惟查，簡李招治等五人在系爭土地上如
附圖所示Ａ１、Ａ２、Ａ４之建物完全建在公業福德正神之系爭土地之上，即無民法
第七百九十六條規定之適用（最高法院二十八年度上字第六三四號判例意旨參照），
簡李招治等五人之上開主張，即不足採。(八)簡李招治等五人又主張公業福德正神八十
二年十一月十五日召開代表會議，決議「讓簡瑞斌繼續擔任管理人，不必搬離公有廟
地上，繼續為本庄服務」，亦有因使用借貸而占用系爭土地權利云云（見原審卷第二
宗二四三頁、二四八頁），惟該次會議（見原審卷第一宗一三○頁－一三四頁）係公
業福德正神法定代理人簡乾賜報告(一)之部分內容，但該內容並無同意簡瑞斌之子簡春
碧於簡瑞斌死後數年仍得在系爭土地上搭建如附圖所示Ａ１、Ａ２、Ａ４之新增建物
使用，從而，簡李招治等五人上開抗辯，亦無理由。綜上所述，簡李招治等五人就系
爭土地上如附圖所示Ａ１、Ａ２、Ａ４之建物並無合法占用系爭土地之權源存在，公
業福德正神本於所有權之物上請求權訴請簡李招治等五人拆除該Ａ１、Ａ２、Ａ４之
建物，並交還其土地，洵屬於法有據，應予准許，為其心證之由得，並說明兩造其餘
攻擊防禦方法不予斟酌之理由，因而將第一審所為公業福德正神勝訴之判決，關於命
(一)簡李招治、簡泗鑫、簡賜祥、簡煥燿、簡嘉慧之被繼承人簡春碧將坐落系爭土地如
附圖Ａ３部分面積○‧○○九五七○公頃及Ａ５部分面積○‧○○一○九一公頃之建
物拆除，並交還土地部分。(二)簡連枝將如附圖所示Ｂ１部分面積○‧○○五九二公頃
及Ｂ２部分面積○‧○○七七五○公頃之建物拆除，並交還土地部分廢棄，駁回公業
福德正神該部分在第一審之訴，另駁回簡李招治、簡泗鑫、簡賜祥、簡煥燿、簡嘉慧
之其餘上訴。經核於法洵無違誤。上訴論旨，猶各就原審取捨證據、認定事實之職權
行使予以指摘，另就原審已論斷者泛言未論斷，求予廢棄原判決對其不利之部分，均
無理由。
據上論結，本件上訴均為無理由，依民事訴訟法第四百八十一條、第四百四十九條第
一項、第七十八條，判決如主文。
中      華      民      國    八十七    年     十二     月       四     日
                              最高法院民事第一庭
                                  審判長法官  李  錦  豐
                                        法官  楊  鼎  章
                                        法官  李  慧  兒
                                        法官  蘇  達  志
                                        法官  顏  南  全
      右正本證明與原本無異
                                              書  記  官
中      華      民      國    八十七    年     十二     月     十六     日
